【裁判字號】    95,訴,741
【裁判日期】    950920
【裁判案由】    勞保
【裁判全文】
臺北高等行政法院判決
                                     95年度訴字第00741號
                              .
原      告  乙○○
            甲○
共      同
訴訟代理人  己○○
被      告  勞工保險局
代  表  人  丙○○總經理）住.
訴訟代理人  戊○○
            丁○○
上列當事人間因勞保事件，原告不服行政院勞工委員會中華民國
94年12月23日勞訴字第0940059053號訴願決定（發文日期：95年
1 月4 日），提起行政訴訟。本院判決如下：
    主  文
原告之訴駁回。
訴訟費用由原告連帶負擔。
    事  實
一、事實概要：
    原告之被繼承人黃美麗原以鉅兆室內設計裝修設計有限公司
    （下稱鉅兆公司）為投保單位，參加勞工保險為被保險人。
    黃美麗於民國（下同）93年8 月31日因心臟衰竭死亡，其受
    益人之一即原告甲○於94年4 月21日（被告收文日期）檢據
    向被告申請黃美麗本人死亡給付。經被告審查，黃美麗於93
    年2 月9 日退保，其於93年8 月31日因心臟衰竭死亡係退保
    後發生之事故，與勞工保險條例第19條第1 項規定不符；又
    其於退保前並無因該症住院或門診治療之紀錄，亦無同條例
    第20條規定之適用，乃以94年5 月24日保給命字第09460320
    090 號函（下稱原處分）否准所請。原告甲○不服，向勞工
    保險監理委員會申請審議，經該會以94年8 月26 日94 保監
    審字第1801號審定書駁回；原告甲○仍不服，提起訴願遭決
    定駁回後，遂提起行政訴訟。嗣被保險人黃美麗之其餘繼承
    人即乙○○亦追加起訴為原告。
二、兩造聲明：
  (一)原告聲明：
    1.訴願決定、爭議審定及原處分均撤銷。
    2.應命被告作成核付原告新臺幣（下同）577,500 元之行政
      處分。
    3.訴訟費用由被告負擔。
  (二)被告聲明：如主文所示。
三、兩造之爭點：
  (一)原告主張：
    1.在醫學理論上，被保險人年齡只有36歲，而體重約90公斤
      ，尚屬年輕，心臟病通常不是短時間可形成肇致，需經很
      長的潛伏時間；黃美麗在鉅兆公司服務期間，因體重約90
      公斤，超過一般女生的體重，經常抱怨心跳有時快、有時
      慢、胸悶等心律不整，非很明顯特殊症狀，故未至大醫院
      做深入檢驗，當然無此心臟疾病之相關診斷紀錄及病歷，
      前述早期症狀應與心臟疾病有絕對因果關係。
    2.況黃美麗於93年2 月9 日自鉅兆公司離職後，即計劃找店
      面從事咖啡經營，故死亡前1 個月均忙碌至深夜，因心律
      不整之病因累積，當日（即93年8 月31日）沐浴時可能因
      氣促、頭暈、無力、呼吸困難等心律不整之最嚴重現象，
      造成心臟衰竭死亡的結果；易言之，黃美麗於93年2 月9
      日退保前即在保險有效期即已潛伏此心臟病相關之病因，
      絕非停保期間短短6 個月內所能形成。
    3.按勞工保險條例第20條所稱「被保險人在有效期間所發生
      之傷病事故」，應包含已經潛伏但未發病之傷病事故，始
      符同條例第1 條保險勞工生活之立法宗旨，從而依論理及
      經驗法則，本件已符合法定請領要件。
    4.另案被保險人黃正忠同為退保前完全無就診紀錄及病歷資
      料，於退保1 年內住院2 次而死亡，業經被告核定其本人
      死亡給付。黃美麗亦於加保前無任何就診資料，於退保後
      門診3 次，依憲法第7 條、行政程序法第6 條規定，應比
      照黃正忠案核定本件本人死亡給付577,500 元，並依勞工
      保險條例施行細則第57條規定給付遲延利息。
  (二)被告主張：
    1.本件被保險人黃美麗於92年5 月7 日自前一投保單位退保
      ，92年3 月20日由鉅兆公司申報加保至93年2 月9 日退保
      ，93年8 月31日因心臟衰竭死亡，其受益人即原告甲○申
      請其本人死亡給付，並檢送臺灣士林地方法院檢察署相驗
      屍體證明書為證。被告乃向中央健康保險局調取黃美麗住
      門診就醫明細表，案經被告審查黃美麗於93年2 月9 日退
      保，其死亡係退保後發生之事故與勞工保險條例第19條第
      1 項規定不符；又其於退保前並無因該症住院或門診治療
      之紀錄，亦無同條例第20條規定之適用，案經被告以原處
      分否准所請。本件據臺灣士林地方法院檢察署相驗屍體證
      明書記載，黃美麗於93年8 月31日因心臟衰竭死亡，另據
      中央健康保險局於94年5 月15日健保醫字第0940012691號
      函附黃美麗之住門診就醫明細表所載，其因癢疹於92年3
      月17日至同年月31日門診3 次。又黃美麗其於92年5 月7
      日自前一投保單位退保，92年3 月20日由鉅兆公司申報加
      保至93年2 月9 日退保，其後即無加保資料，原告亦未能
      檢具黃美麗於加保有效期間與死亡相同傷病之住院或門診
      治療等資料以實其說。據上，黃美麗於93年2 月9 日退保
      後，於93年8 月31日因心臟衰竭死亡，係退保後所發生之
      事故，且於退保前並無因該症住院或門診治療之紀錄，故
      無勞工保險條例第19條第1 項及第20條規定之適用，被告
      核定原告所請黃美麗本人死亡給付不予給付，於法有據。
    2.至原告所舉黃正忠案件，其罹患心肌梗塞、肝硬化合併食
      道靜脈曲張出血死亡，被告將其病歷送請專科醫師審查，
      審查意見：「黃君92年10月住院時有腹水、食道靜脈瘤等
      肝功能失償現象。因此92年2 月19日退保前應已有肝硬化
      。即退保前應已發生。」等語。足見前述個案就醫之情形
      不同，尚難比附援引，原告之見，顯有誤會。
    理  由
一、原告起訴時，被告之代表人為史哲，嗣於訴訟中變更為丙○
    ○，茲據新任代表人具狀聲明承受訴訟，核無不合，應予准
    許。按「原告訴狀送達後，原告不得將原訴變更或追加他訴
    。但經被告同意，或行政法院認為適當者，不在此限。」、
    「有左列情形之一者，訴之變更或追加，應予准許：一、訴
    訟標的對於數人必須合一確定者，追加其原非當事人之人為
    當事人。…。」行政訴訟法第111 條第1 項及第3 項第1 款
    定有明文。本件於原告甲○起訴後，被保險人黃美麗之其餘
    繼承人即乙○○亦追加起訴為原告，本院認為適當，應予准
    許。
二、原告主張：被保險人黃美麗死亡時年齡只有36歲，其在鉅兆
    公司服務期間，因體重約90公斤，超過一般女生的體重，經
    常抱怨心跳有時快、有時慢、胸悶等心律不整，非很明顯特
    殊症狀，故未至大醫院做深入檢驗，當然無此心臟疾病之相
    關診斷紀錄及病歷，前述早期症狀應與心臟疾病有絕對因果
    關係，況黃美麗於93年2 月9 日自鉅兆公司離職後，即計劃
    找店面從事咖啡經營，故死亡前1 個月均忙碌至深夜，因心
    律不整之病因累積，於93年8 月31日造成心臟衰竭死亡的結
    果；易言之，黃美麗於93年2 月9 日退保前即在保險有效期
    即已潛伏此心臟病相關之病因，絕非停保期間短短6 個月內
    所能形成。勞工保險條例第20條所稱「被保險人在有效期間
    所發生之傷病事故」，應包含已經潛伏但未發病之傷病事故
    ，始符同條例第1 條保險勞工生活之立法宗旨，從而依論理
    及經驗法則，本件已符合法定請領要件。另案被保險人黃正
    忠同為退保前完全無就診紀錄及病歷資料，於退保1 年內住
    院2 次而死亡，業經被告核定其本人死亡給付。黃美麗亦於
    加保前無任何就診資料，於退保後門診3 次，應比照黃正忠
    案核定本件死亡給付。據此，依行政訴訟法第5 條第2 項及
    勞工保險條例第62條規定，求為判決如聲明所示云云。
三、被告則以：本件據臺灣士林地方法院檢察署相驗屍體證明書
    記載，黃美麗於93年8 月31日因心臟衰竭死亡，又據中央健
    康保險局檢附黃美麗之住門診就醫明細表所載，其因癢疹於
    92 年3月17日至同年月31日門診3 次；黃美麗係於92年5 月
    7 日自前一投保單位退保，92年3 月20日由鉅兆公司申報加
    保至93年2 月9 日退保，其後即無加保資料。黃美麗於93年
    2 月9 日退保後，於93年8 月31日因心臟衰竭死亡，係發生
    於退保後所發生之事故，且於退保前並無因該症住院或門診
    治療之紀錄，並無勞工保險條例第19條第1 項、第20條之適
    用，求為判決駁回原告之訴等語。
四、按勞工保險條例第19條第1 項規定：「被保險人或其受益人
    ，於保險效力開始後，停止前發生保險事故者，得依本條例
    規定，請領保險給付。」第20條規定：「被保險人在保險有
    效期間所發生之傷病事故，於保險效力停止後，必須連續請
    領傷病給付或住院診療給付者，1 年內仍可享有該項保險給
    付之權利；…。被保險人依前項規定連續請領保險給付期間
    內，因同一傷病及其引起之疾病致殘廢或死亡者，仍得請領
    殘廢給付或死亡給付。其非因病癒而經保險人自設或特約醫
    院同意出院後，在保險效力停止之日起1 年內，因同一傷病
    及其引起之疾病致殘廢或死亡者亦同。」乃立法者考慮被保
    險人如在保險有效期間發生傷病事故，固有傷病給付等予以
    照顧，惟於治療中遇有保險效力停止之情事，恐其頓失所依
    附，乃於同條例第20條第1 項例外規定，得於1 年內繼續請
    領傷病給付等，如期間遇有因該治療中之傷病致殘廢或死亡
    之情事，亦例外發給殘廢或死亡給付。職是，勞工保險條例
    第20條規定之適用，無論在傷病給付，乃至於殘廢給付及死
    亡給付，均以於保險有效期間內發生傷病事故就醫接受治療
    為其要件，如於保險有效期間內並未求診，無論該傷病是否
    發生或發現於保險有效期間內，均與前揭之要件未合，保險
    人不負給付之義務。
五、原告之被繼承人黃美麗原為勞工保險之被保險人，於92年5
    月7 日自前一投保單位退保，92年3 月20日由鉅兆公司申報
    加保至93年2 月9 日退保，黃美麗於93年8 月31日因心臟衰
    竭死亡，其受益人之一即原告甲○於94年4 月21日檢據向被
    告申請黃美麗本人死亡給付等情，為兩造所不爭，並有勞工
    保險本人死亡給付申請書、臺灣士林地方法院檢察署相驗屍
    體證明書、被告列印之黃美麗勞保本人死亡受理編審清單附
    原處分卷足稽，為可確認之事實。
六、被保險人黃美麗於93年8 月31日死亡，係退保後發生之事故
    ，固與勞工保險條例第19條第1 項之規定不符，惟仍係退保
    後1 年內發生之事故，是本件之爭執，厥在於被保險人黃美
    麗於加保期間是否曾因死亡原因之同一疾病就醫？經查：
  (一)依臺灣士林地方法院檢察署相驗屍體證明書所載，被保險人
    係因心臟衰竭死亡，參以被告向中央健康保險局調取之被保
    險人生前住門診就醫明細表所示，黃美麗於93年2 月9 日退
    保前並無因心臟疾患住院或門診治療之紀錄，僅有因癢疹於
    92年3 月17日至同年月31日門診3 次，有中央健康保險局94
    年5 月15日健保醫字第0940012691號函附黃美麗住門診就醫
    明細表附原處分卷可憑，而癢疹為皮膚病與心臟衰竭應無直
    接因果關係。是本件被保險人雖於退保後1 年內死亡，惟原
    告未能證明被保險人於加保期間曾因死亡原因之同一疾病就
    醫，且亦查無相關資料足以證明被保險人於其退保前1 年內
    之保險有效期間內就心臟疾病向任何醫院求診之事實，不足
    以認定被保險人死亡原因與其加保期間就醫之疾病有直接因
    果關係。
  (二)原告雖主張：勞工保險條例第20條所謂「被保險人在有效期
    間所發生之傷病事故」，應包含已經潛伏但未發病之傷病事
    故，被保險人年齡只有36歲，在鉅兆公司服務期間，因體重
    約90公斤，經常抱怨心跳有時快、有時慢、胸悶等心律不整
    ，非很明顯之特殊症狀，故未至大醫院做深入檢驗，但該早
    期症狀應與心臟疾病有絕對因果關係，被告應核准死亡給付
    云云，有所誤解，蓋已經潛伏但未發病之傷病若未就醫，無
    從獲得醫學證明其確有此潛伏之傷病，且與勞工保險條例第
    20條明定「被保險人在保險有效期間所發生之傷病事故，於
    保險效力停止後，必須連續請領傷病給付或住院診療給付者
    」之要件不符，原告上開主張自非可採。
  (三)至原告主張：另案被保險人黃正忠同為退保前完全無就診紀
    錄及病歷資料，於退保1 年內住院2 次而死亡，業經被告核
    定其本人死亡給付云云。查黃正忠之死亡給付案件，其罹患
    心肌梗塞、肝硬化合併食道靜脈曲張出血死亡，被告將其病
    歷送請專科醫師審查，審查意見謂：「黃君92年10月住院時
    有腹水、食道靜脈瘤等肝功能失償現象。因此92年2 月19日
    退保前應已有肝硬化。即退保前應已發生。」等語，有黃正
    忠勞工保險殘廢給付申請書暨核定通知書、死亡證明書、病
    歷資料及審查意見表附原處分卷可參，足見其死亡前住院就
    醫並經醫師治療情形與原告不同，原處分自無違平等原則。
七、綜上所述，原處分以被保險人於93年2 月9 日退保，其於93
    年8 月31日因心臟衰竭死亡係退保後發生之事故，與勞工保
    險條例第19條第1 項規定不符，又其於退保前並無因該症住
    院或門診治療之紀錄，亦無同條例第20條規定之適用，否准
    所請死亡給付，認事用法，並無違誤，爭議審定及訴願決定
    ，遞予維持，亦無不合，原告訴請如聲明所示，為無理由，
    應予駁回。
據上論結，本件原告之訴為無理由，爰依行政訴訟法第104條，
民事訴訟法第85條第2項前段，判決如主文。
中    華    民    國    95    年     9    月   20     日
                        第一庭審判長法  官  王立杰
                                    法  官  劉錫賢
                                    法  官  胡方新
上為正本係照原本作成。
如不服本判決，應於送達後20日內，向本院提出上訴狀並表明上
訴理由，如於本判決宣示後送達前提起上訴者，應於判決送達後
20日內補提上訴理由書（須按他造人數附繕本）。
中    華    民    國    95    年     9    月   20     日
                                    書記官  陳幸潔


司法院資訊處製作；財團法人民間司法改革基金會備份。
